【裁判字號】    88,簡上,529
【裁判日期】    890303
【裁判案由】    遷讓房屋
【裁判全文】
臺灣台北地方法院民事判決  八十八年度簡上字第五二九號
    上  訴  人  甲○○
    被  上訴人  台灣鐵路管理局
    法定代理人  乙○○
    訴訟代理人  王秋芬律師
右當事人間請求遷讓房屋事件，上訴人對於中華民國八十八年四月十六日本院台北簡
易庭八十八年度北簡字第三九二九號第一審判決提起上訴，本院判決如左：
    主      文
上訴駁回。
第二審訴訟費用由上訴人負擔。
    事      實
甲、上訴人方面：
  一、聲明：(一)原判決廢棄。(二)駁回被上訴人在第一審簡易之訴。
  二、陳述：除與原審判決書所載者相同茲予引用外，補稱：
      被上訴人提出之台灣鐵路管理局職工住用宿舍保結書上「周水泉」三字之簽名
      不知是否真正，且被上訴人請求遷讓返還之坐落台北市○○路○段七十六巷二
      十一號房屋（下稱系爭房屋）係其先祖在台灣光復後即已住居該處者，並非由
      被上訴人所配住者，可知被上訴人並非所有權人或有權管理者。
    三、證據：援用原審之立證方法。
乙、被上訴人方面：
  一、聲明：駁回上訴。
  二、陳述：與原審判決書所載者相同茲予引用。
  三、證據：除援用原審之立證方法外，並提出建物登記謄本、台灣鐵路管理局職工
      住用宿舍保結書等件為證。
    理      由
一、被上訴人起訴主張系爭房屋為台灣省所有，被上訴人為管理機關，上訴人之父周
    水泉生前任職於被上訴人台灣鐵路管理局期間，曾獲配住系爭房屋為宿舍，嗣其
    退休後，依被上訴人宿舍管理須知及有關規定借用至民國八十二年十月二十六日
    死亡後，改由其配偶周陳素馨繼續使用至八十六年死亡時止，當時周水泉之子女
    俱以成年，依被上訴人員工宿舍管理須知第二十三條第二項被上訴人配住之借貸
    期限已滿，且借貸目的亦已成就，上訴人現仍居住使用系爭房屋屬無權占有，爰
    依民法第七百六十七條、第四百七十條及第四百七十二條之規定，請求上訴人遷
    讓返還前開房屋等語。上訴人則以被上訴人提出之台灣鐵路管理局職工住用宿舍
    保結書上「周水泉」三字簽名不知是否真正，且系爭房屋係其先祖在台灣光復後
    即已住居該處，並非由被上訴人所配住者，故被上訴人並非所有權人或有權管理
    者，又上訴人均自行負擔房屋之修繕費用，被上訴人未經合理賠償及處置，不應
    遽行請求上訴人遷讓等語置辯。
二、本件被上訴人主張右揭系爭房屋為台灣省所有，其為管理機關，上訴人之被繼承
    人周水泉曾任職於被上訴人台灣鐵路管理局，其生前獲配住系爭房屋為宿舍，嗣
    周水泉退休，並與其配偶周陳素馨先後在八十二年及八十六年間死亡，周水泉子
    女均已成年且上訴人現仍居住使用系爭房屋等事實，業據被上訴人提出建物登記
    謄本、戶籍謄本、台灣鐵路管理局職工住用宿舍保結書、台灣鐵路管理局員工宿
    舍居住情況調查表、台灣鐵路管理局工務處員工宿舍領住人清冊、催告函、借用
    規則等件為證。雖上訴人否認被上訴人與周水泉間之配住關係，辯稱不知被上訴
    人提出之台灣鐵路管理局職工住用宿舍保結書上「周水泉」三字簽名是否真正，
    且其先祖在台灣光復後即已住居系爭房屋，該屋並非由被上訴人所配住，故被上
    訴人非所有權人或有權管理者云云。惟系爭房屋為台灣省所有，被上訴人為管理
    機關，有被上訴人提出之建物登記謄本在卷足憑，而上訴人就其父周水泉生前曾
    在被上訴人台灣鐵路管理局任職等情，復不爭執，其空言否認前情，殊不足採。
    自堪信被上訴人之主張為真正。
三、按國有財產撥給各地國家機關使用者，名義上雖仍為國有，實際上即為使用機關
    行使所有人之權利，故對於是類財產，准由管領機關起訴，代國家主張所有權人
    之權利，最高法院著有五十一年台上字第二六八○號判例足參。又借用人應於契
    約所定期限屆滿時，返還借用物，未定期限者，應於借貸之目的使用完畢時返還
    之，民法第四百七十條第一項前段規定其明。因任職關係獲准配住宿舍者，係屬
    使用借貸之性質，其離職或退休後，依借貸之目的，當然應視為使用業已完畢，
    貸與人自得依使用借貸之法律關係，請求借用返還房屋（最高法院著有四十四年
    台上字第八○二號判例參照）。本件系爭房屋既為台灣省所有，被上訴人為管理
    機關，而上訴人之父周水泉係基於任職關係配住系爭房舍，嗣經辦理退休後仍繼
    續使用該房舍，則被上訴人與周水泉間因任職關係而成立之使用借貸契約，業因
    周水泉之退休而使用完畢，被上訴人雖基於員工宿舍管理須知第二十三條之規定
    ，同意周水泉及其配偶續住至渠等均死亡且其子女成年時止，惟該條件既已成就
    ，上訴人自無繼續佔用系爭房屋之權限。至上訴人辯稱被上訴人未給予相當賠償
    ，並為妥適安置前，不應請求上訴人搬遷云云，不能據此抗辯有權占有使用系爭
    房屋，核與本件被上訴人所有物返還請求權之行使無涉。故被上訴人為系爭房屋
    之管理人，上訴人又無正當權源而占有使用系爭房屋，被上訴人依無權占有之法
    律關係，請求渠等遷讓返還系爭房屋，自有所據。
四、從而，被上訴人依民法第七百六十七條之規定，請求上訴人遷讓返還系爭房屋，
    為有理由，應予准許，原審同此認定並審酌遷讓房屋，非立即可就，斟酌上訴人
    係長期住居系爭房屋且人數眾多等實際情況，訂其履行期間為六個月，於法並無
    不合。上訴意旨指摘原判決不當，求予廢棄改判，為無理由，應予駁回。
五、據上論結，本件上訴為無理由，依民事訴訟法第四百三十六條之一第三項、第四
    百四十九條第一項、第七十八條，判決如主文。
中      華      民      國    八十九    年      三      月      三      日
                              民事第六庭審判長法官  蕭忠仁
                                              法官  吳素勤
                                              法官  劉台安
右為正本係照原本作成
本判決不得上訴
中      華      民      國    八十九    年      三      月      三      日
~B法院書記官  林秀妙


司法院資訊處製作；財團法人民間司法改革基金會備份。
